臺灣高等法院刑事判決　　　　　　　　96年度上易字第1700號
上　訴　人　台灣桃園地方法院檢察署檢察官
被　　　告　乙○○
　　　　　　　　　　（另案於臺灣桃園看守所羈押中）
上列上訴人因被告恐嚇等案件，不服臺灣桃園地方法院95年度易
字第1889號，中華民國96年5 月29日第一審判決（起訴案號：臺
灣桃園地方法院檢察署95年度偵字第21812 號、第24079 號），
提起上訴，本院判決如下：
    主  文
原判決撤銷。
乙○○幫助意圖為自己不法之所有，以恐嚇使人將本人之物交付
，未遂，處有期徒刑肆月，如易科罰金，以新臺幣壹仟元折算壹
日，減為有期徒刑貳月，如易科罰金，以新臺幣壹仟元折算壹日
。未扣案之臺灣郵政股份有限公司桃園成功路郵局帳號000000-0
號帳戶之存摺壹本、提款卡壹張，及萬泰商業銀行帳號：
00000000000 號帳戶之存摺壹本、提款卡壹張均沒收。
    事  實
一、乙○○可預見若任意將其所有之存摺及提款卡交付於不熟識
    之人，足供他人作為恐嚇取財、詐欺取財等犯罪，遂行掩飾
    或隱匿犯罪所得財物目的工具之用，詎基於幫助恐嚇取財、
    幫助詐欺取財之不確定犯意，於民國（下同）95年8 月10日
    至12日間之某日，將其所有之臺灣郵政股份有限公司（原名
    中華郵政股份有限公司）桃園成功路郵局，局號：000000-0
    號，帳號：000000-0號帳戶存摺、提款卡（含密碼）及萬泰
    商業銀行桃園分行（以下簡稱：萬泰銀行）帳號：00000000
    000 號帳戶之存摺、提款卡（含密碼）交付予某真實姓名年
    籍均不詳之成年人，嗣該真實姓名年籍均不詳之成年人所屬
    之犯罪集團成員分別於：（一）95年8 月12日上午9 時30分
    許，基於恐嚇取財之犯意，以電話通知甲○○，自稱為「阿
    凱」，並佯稱已監視甲○○約7 日，因伊犯案而需要金錢偷
    渡，要脅甲○○必須借支伊新臺幣（下同）50萬元，否則要
    將甲○○之家人斷手斷腳，又伊等也會去拜訪甲○○位於臺
    南市○○路117 號之辦公室，並要去砸店，不然再用千面人
    之手法使甲○○的麵包店沒生意等語，經甲○○與該犯罪集
    團成員週旋後，該犯罪集團成員同意甲○○僅須匯款10萬元
    ，並告知甲○○將錢匯入乙○○所有之前揭桃園成功路郵局
    帳戶，甲○○因此心生畏懼，惟適時甲○○之友人得知此事
    後，告知甲○○此為恐嚇詐騙集團所為，甲○○為使警方便
    於追查歹徒，遂依該姓名年籍不詳之成年人之指示，以「陳
    星宇」之名義，於同日中午在台南成功郵局，匯款50元至乙
    ○○所有之上揭桃園成功路郵局帳戶，並於匯款後立即報警
    處理，乙○○上開郵局帳戶遂被列為警示戶，該恐嚇詐騙集
    團因而取財未遂。（二）95年8 月13日晚間6 時30分許，基
    於詐欺取財之犯意，以電話通知凌婉純，佯稱其網路購物時
    ，於自動提款機匯款時設定錯誤，須再次至提款機操作，凌
    婉純不疑有他，因而陷於錯誤，隨即於同日晚間6 時45分許
    ，至臺中縣霧峰鄉民生郵局，依該詐欺犯罪集團成員之指示
    而操作提款機，遂將29,983元匯入乙○○前揭之萬泰銀行帳
    戶內。嗣因凌婉純發現有異，經報警始悉上情。
二、案經甲○○訴由臺南市政府警察局第一分局、暨由凌婉純訴
    由臺中縣政府警察局霧峰分局報請臺灣桃園地方法院檢察署
    檢察官偵查起訴。
    理  由
壹、程序部分：
    按被告以外之人於審判外之言詞或書面陳述，除法律有規定
    者外，不得作為證據，刑事訴訟法第159 條第1 項固定有明
    文。惟被告以外之人於審判外之陳述，雖不符159 條之1 至
    159 條之4 之規定，而經當事人於審判程序同意作為證據，
    法院審酌該言詞陳述或書面陳述作成時之情況，認為適當者
    ，亦得為證據；當事人、代理人或辯護人於法院調查證據時
    ，知有第159 條第1 項不得為證據之情形，而未於言詞辯論
    終結前聲明異議者，視為有前項之同意，同法第159條之5亦
    有明定。查本案被害人甲○○、凌婉純於警詢之陳述，固均
    屬被告以外之人於審判外之言詞陳述，惟公訴人、被告迄本
    院調查證據乃至言詞辯論終結前，均未就此部分之證據能力
    聲明異議，且上述被害人之警詢筆錄內容，均經被害人核閱
    無訛後簽名捺印（見各該警詢之記載），所述內容復與案發
    經過之情狀相符，顯見上開被害人於警詢之陳述係出於其自
    由意志，且具有可信性，並無不適宜作為證據之情形，依上
    揭規定，自得作為本案認定事實之證據，合先敘明。
貳、實體部分：
一、上揭犯罪事實，業據被告乙○○於本院準備程序及審理時均
    坦承不諱，且被告所有之桃園成功路郵局局號：000000-0號
    、帳號：000000-0號帳戶及萬泰銀行帳號：00000000000 號
    帳戶，均為被告乙○○所設立，且犯罪集團成員確實有於上
    揭時地撥打電話向甲○○恐嚇，經甲○○匯款50元至上揭桃
    園成功路郵局帳戶，並報警處理，乙○○之桃園成功路郵局
    帳戶即被列為警示戶；又犯罪集團成員亦有撥打電話向凌婉
    純詐欺，致凌婉純陷於錯誤，而匯款29,983元至前開萬泰銀
    行帳戶等情，亦據證人甲○○、凌婉純於警詢及原審審理時
    均證述明確，並有中華郵政股份有限公司桃園郵局96年1 月
    19日桃營字第0960100068號函暨檢送之開戶資料、客戶歷史
    交易清單（見原審卷第26頁至第29頁）、郵政國內匯款執據
    （見95年度偵字第24079 號偵查卷第12頁）受理詐戶通報警
    示、詐騙電話斷話簡便格式表（見同上卷第13頁）、中華郵
    政股份有限公司桃園郵局95年8 月23日桃營字第0950101141
    4 號函（見同上卷第18頁）、萬泰商業銀行臺幣存摺對帳單
    （見同上卷第26頁）、中華郵政公司自動櫃員機交易明細表
    （見95年度偵字第21812 號偵查卷第10頁）、金融機構聯防
    機制通報單（見同上卷第11頁）、金融機構協助受詐騙民眾
    通報疑似警示帳戶通報單（見同上卷第12頁）、萬泰商業銀
    行存款業務往來申請書（見同上卷第14頁）各1 紙在卷可稽
    。足認被告之自白與事實相符，足堪採信。
二、按金融存款帳戶，事關存戶個人財產權益之保障，與存戶之
    印鑑章結合，其專屬性、私密性更形提高，除非本人或與本
    人具密切之關係者，難認有何理由可自由流通使用該存褶、
    印章、提款卡，一般人亦均有應妥為保管存摺、印鑑章、提
    款卡，以防止存摺、印鑑章被他人冒用之認識，縱有特殊情
    況偶有將存摺、印鑑章交付他人之需，亦必深入瞭解其用途
    後再行提供以使用，恆係吾人日常生活經驗與事理；況按金
    融帳戶為個人理財工具，申請開設金融帳戶並無任何特殊之
    限制，一般民眾皆可以存入最低開戶金額之方式申請之，且
    一個人可以在不同之金融機構申請多數之存款帳戶使用，此
    乃眾所週知之事實，而時下以電話恐嚇、詐騙促使被害人以
    操作銀行自動付款機而取得金錢之行為甚為猖獗，且廣為媒
    體報導，並經政府有關機關呼籲，不要受騙。則依一般人之
    社會生活經驗，苟不以自己名義申請開戶，卻向不特定人蒐
    集大量他人之帳戶供己使用，其目的極可能利用該帳戶供作
    非法恐嚇或詐欺取財之用，應可為眾人所預見。本件被告為
    智慮成熟之成年人，有相當之智識程度與生活經驗，對於上
    開情況自難諉為不知；又犯罪集團之目的是要藉由恐嚇、詐
    騙使被害人將款項匯入人頭帳戶後，再便利提領款項，以逃
    避警方查緝，若犯罪集團未經人頭帳戶之同意並提供密碼供
    渠等使用，豈敢提供1 個不知密碼且未經帳戶申請人同意之
    帳戶供被害人匯入款項，其如何得以確保必可順利取得犯罪
    所得，且所使用之帳戶亦可能隨時遭帳戶申請者為申請掛失
    止付之虞，犯罪集團當不會冒如此之風險，足認被告確實有
    將上揭帳戶之存摺、提款卡及密碼交付予犯罪集團成員使用
    甚明。是被告既可預見將存摺、提款卡（含密碼）等有關個
    人財產、身分之物品，淪落於他人手中，極可能被利用作為
    恐嚇或詐騙之犯罪工具，雖未見被告有何參與恐嚇、詐騙被
    害人之行為、或於事後亦分得款項之積極證據，而無從認被
    告屬本件恐嚇取財或詐欺取財行為之共同正犯，然被告將應
    屬個人使用之帳戶提供予他人使用，其有幫助該他人為包含
    詐欺取財、恐嚇取財在內等財產犯罪之不確定故意及行為甚
    明。綜上所述，被告提供其前開存摺、金融卡（含密碼）予
    犯罪集團成員等幫助恐嚇取財、詐欺取財之犯行明確，堪以
    認定，應予依法論科。
三、按刑法上之恐嚇取財罪，係以恐嚇使人生畏怖心而交付財物
    為構成要件，如交付財物並非由於畏怖心所致，而另有其他
    企圖者，其恐嚇尚非既遂（最高法院51年度台上字第746 號
    判例亦同此意旨）。查被告提供前揭郵局帳戶供犯罪集團成
    員撥打電話恐嚇甲○○匯款至被告之郵局帳戶，甲○○雖因
    而心生畏怖，然經其友人勸阻後，知悉是恐嚇詐騙集團所為
    ，為能報警，使警方遂行追查犯罪，故匯款50元至該帳戶，
    則被害人甲○○匯款50元並非由於畏怖心所致，而係另有其
    他企圖，則該犯罪集團之恐嚇行為尚非既遂。核被告就犯罪
    事實（一）被害人甲○○部分之所為，係犯刑法第30條第 1
    項前段、第346 條第3 項、第1 項之恐嚇取財罪未遂罪之幫
    助犯。雖檢察官就被害人甲○○受害部分，認被告此部分係
    犯同法第30條第1 項、第339 條第3 項、第1 項之幫助詐欺
    取財未遂罪嫌，惟按刑法第346 第1 項之恐嚇取財罪，與同
    法第339 條第1 項之詐欺取財罪，二者之區別，在於前者係
    施用使人心生畏怖之恐嚇手段，致被害人心生畏懼，明知不
    應交付財物而交付，後者則係施用詐術手段，使人陷於錯誤
    ，誤信為應交付財物而交付，惟上開之恐嚇手段，常以虛假
    之事實為內容，故有時亦不免含有詐欺之性質，倘含有詐欺
    性之恐嚇取財行為，足使人心生畏懼時，自應僅論以高度之
    恐嚇取財罪，殊無再適用詐欺取財罪之餘地（最高法院84年
    度台上字第1993號判決亦同此意旨），準此，該不詳真實年
    籍姓名、自稱「阿凱」及其同夥，以編造之惡害事實恐嚇被
    害人甲○○，此部分所為應屬恐嚇取財未遂之幫助犯，檢察
    官認屬詐欺取財未遂之幫助犯，尚有誤會，然基本社會事實
    尚屬同一，爰變更起訴法條。又被告就犯罪事實（二）被害
    人凌婉純部分之所為，係犯刑法第30條第1項前段、第339條
    第1項之幫助詐欺取財罪。被告係以1次提供上揭桃園成功路
    郵局帳戶及萬泰銀行帳戶之存摺、提款卡（含密碼）等物予
    犯罪集團成員，供為恐嚇取財、詐欺取財之贓款匯入、提領
    之用，係以一行為同時觸犯幫助詐欺取財、幫助恐嚇取財未
    遂二罪名，為想像競合犯，應依刑法第55條規定，從一重之
    幫助恐嚇取財罪未遂處斷。又被告所為幫助之該詐騙集團已
    著手實行恐嚇取財之行為而不遂，為未遂犯，爰依刑法第25
    條第2項減輕其刑。且被告僅為幫助犯，依刑法第30條第2項
    之規定，按正犯之刑遞減輕之。
四、原審認被告罪證明確，予以論罪科刑，固非無見。惟查：中
    華民國96年罪犯減刑條例業於96年7 月4 日經總統公布，並
    於同年月16日施行，被告係於96年4 月24日以前犯罪，符合
    該條例第2 條第1 項第3 款之規定，應予以減刑，原審未及
    審酌，容有未洽。檢察官上訴意旨，雖認被告於偵審中均矢
    口否認犯行，並飾詞圖辯，毫無悔意，犯罪後態度不佳，浪
    費司法資源，原審量刑顯屬過輕云云，惟被告於本院審理時
    既已坦承犯行，且饒有悔意，顯見其並非全無改過之心，且
    本件被害人所受損害尚非鉅大，原審量處被告有期徒刑4 月
    ，亦未失之過輕，檢察官此部分上訴應無理由，然原判決既
    有上開可議之處，自應由本院將原判決予以撤銷改判。爰審
    酌被告正值壯年，卻不思努力以正途賺取所需，其所為助長
    詐欺、恐嚇等犯罪集團之猖獗，影響社會、金融秩序正常交
    易安全，增加被害人尋求救濟之困難，並使犯罪之追查趨於
    複雜，及其犯罪之動機、目的、手段、生活狀況、暨犯罪後
    已坦承犯行，態度良好等一切情狀，仍量處有期徒刑4 月，
    及諭知易科罰金之折算標準，並依中華民國96年罪犯減刑條
    例減為有期徒刑2 月，及諭知易科罰金之折算標準，以示懲
    儆。
五、至未扣案之臺灣郵政股份有限公司桃園成功路郵局帳號0000
    00-0號帳戶存摺1 本、提款卡1 張，及萬泰商業銀行帳號：
    00000000000 號帳戶之存摺1 本、提款卡1 張均係被告提供
    予他人使用，然並無任何證據證明被告為賣斷，是該2 帳戶
    仍為被告所有，並供犯本案幫助犯罪所用之物，爰均依刑法
    第38條第1 項第2 款規定宣告沒收。
據上論斷，應依刑事訴訟法第369 條第1 項前段、第364 條、第
299 條第1 項前段、第300 條，刑法第339 條第1 項、第346 條
第1 項、第3 項、第30條第1 項前段、第2 項、第25條第2 項、
第55條、第41條第1 項、第38條第1 項第2 款，刑法施行法第 1
條之1 第1 項、第2 項前段，中華民國96年罪犯減刑條例第2 條
第1 項第3 款、第7 條，判決如主文。
本案經檢察官姜貴昌到庭執行職務。
中　　華　　民　　國　　96　　年　　8 　　月　　30　　日
 　　　　　       刑事第一庭審判長法　官　蔡  長  溪
                                  法　官　陳  春  秋
                                  法　官　謝  靜  恒
以上正本證明與原本無異。
不得上訴。
                                  書記官  陳  珮  茹
中　　華　　民　　國　　96　　年　　8 　　月　　30　　日
附錄：本案論罪科刑法條全文
中華民國刑法第339條
意圖為自己或第三人不法之所有，以詐術使人將本人或第三人之
物交付者，處5 年以下有期徒刑、拘役或科或併科1 千元以下罰
金。
以前項方法得財產上不法之利益或使第三人得之者，亦同。
前二項之未遂犯罰之。
中華民國刑法第346條
意圖為自己或第三人不法之所有，以恐嚇使人將本人或第三人之
物交付者，處6 月以上5 年以下有期徒刑，得併科1 千元以下罰
金。
以前項方法得財產上不法之利益，或使第三人得之者，亦同。
前二項之未遂犯罰之。
